【裁判字號】    94,重上,55
【裁判日期】    950516
【裁判案由】    侵權行為損害賠償
【裁判全文】
臺灣高等法院臺南分院民事判決  94年度重上字第55號
上  訴  人  丙  ○（馮何金足之承受訴訟人）
            戊○○（馮何金足之承受訴訟人）
            辛○○（馮何金足之承受訴訟人）
            庚○○（馮何金足之承受訴訟人）
            丁○○（馮何金足之承受訴訟人）
            己○○（馮何金足之承受訴訟人）
上列六人共
同訴訟代理人李孟哲  律師
被 上訴 人  甲○○  住台南縣永康市○○街37巷56號9樓之2
訴訟代理人  王伊忱  律師
            張宗隆  律師
            陳景裕  律師
被 上訴 人  國立成功大學醫學院附設醫院
法定代理人  乙○○  住同上
上列當事人間請求侵權行為損害賠償事件，上訴人對於中華民國
94年10月18日臺灣臺南地方法院第一審判決（民國89年度訴字第
129號）提起上訴，本院於民國95年5月2日言詞辯論終結，判決
如下：
    主  文
上訴駁回。
第二審訴訟費用由上訴人負擔。
    事  實
甲、上訴人方面：
一、聲明：求為判決：(一)原判決廢棄。(二)上列廢棄部分，被上訴
    人等應連帶給付上訴人等新台幣（下同）6,233,151元，及
    自起訴狀繕本送達翌日起至清償日止，按年息百分之5計算
    之利息。(三)被上訴人等應連帶給付上訴人丙○、戊○○、辛
    ○○、庚○○、丁○○、馮麗文等各100萬元，及自本繕本
    送達翌日起至清償日止，按年息百分之5計算之利息。(四)第
    一、二審訴訟費用由被上訴人等負擔。(五)上訴人等願供擔保
    ，請准宣告假執行。
二、陳述：除與原判決記載相同者，茲引用之外，補稱略以：
  (一)原判決駁回上訴人第一審之訴，無非以下列事證為據：
  1.證人國立成功大學醫學院附設醫院（下稱成大醫院）腎臟科
    醫師劉信良於90年6月6日經原審法院調查時之證詞，足證被
    上訴人甲○○有建議病人洗腎遭家屬拒絕。
  2.依行政院衛生署於91年5月27日衛署醫字第0910034686號函
    檢附醫事審議委員會第90335號鑑定書認定被害人馮何金足
    嗣因敗血症及肺炎併呼吸衰竭死亡，與被上訴人甲○○之醫
    療行為間，難認有相當因果關係。
  3.被上訴人甲○○於醫囑單上，始終未有偽造之證據以資證明
    。
  4.台南市醫事審議委員會鑑定認被上訴人甲○○所為醫療過程
    並無不當。
  5.行政院衛生署醫事審議委員會之鑑定編號89071之鑑定意見
    尚有頗多可議處，難予採為判決基礎。
  (二)惟按原判決認定事項，適用法律顯有違誤，茲說明如下：
  1.證人即醫師劉信良雖證述2次接獲被上訴人甲○○洗腎通知
    云云，然查茍如證人劉信良所言，甲○○有2次通知劉信良
    之事實，則依規定，應會有照會單且劉信良亦應會依規定前
    來問診，惟依病歷資料顯示，2次通知竟無照會單，且如是
    緊急情形，證人竟未依規定問診，足證證人所供，與事實不
    符，顯然違反常情，不足採信。再據行政院衛生署醫事審議
    委員會之鑑定意見一、(二)所載：「朱醫師記載有2次照會腎
    臟科及建議血液透析，但病人家屬不接受血液透析。1次在
    11月16日22時30分，1次在11月17日零時30分，在醫囑單中
    只有在11月17日（未註明時間）有照會腎臟科醫師之時間及
    其建議。附件2之病歷影本並無腎臟科醫師之照會回覆……
    」等語，被上訴人甲○○確無照會證人，否則豈無任何照會
    回覆？再者，劉信良所證係於凌晨左右接到被上訴人甲○○
    電話，然病患之檢驗報告係於10:30分出來，顯見被上訴人
    甲○○於第1次檢驗結果出來後，並未通知劉信良，此益見
    被上訴人甲○○認病患之病情未達透析治療之程度。
  2.據一般醫學知識上認知，植物人狀態因身體不能活動，必定
    會導致身體各系統機能不良或衰退，其中人體抵抗細菌之免
    疫能力也必會降低。「敗血症」及「肺炎」即是遭細菌感染
    所致，一般正常人都會得病，何況免疫能力降低之植物人，
    更易感染。被害人馮何金足遇害前身體壯碩，亦因壯碩之身
    體，加上錫安護理之家專業之照護，被害人馮何金足在植物
    人狀態下尚能抵抗細菌之侵襲，但支撐2年4個月後，身體機
    能衰退，免疫系統抵抗細菌的能力降低，感染到細菌引起的
    「敗血症」及「肺炎」，已屬必然，雖經現代醫學治療，終
    不能戰勝細菌而死亡。按如因行為人之過失行為，先致被害
    人受傷，再因該傷致死，或因該傷致病，因病致死，即因原
    傷參入自然力後助成病死之結果者，均難謂無相當之因果關
    係（最高法院87年台上字第3417號判決意旨參照）。被害人
    馮何金足會得「敗血症」及「肺炎」，係因其為植物人，而
    會成為植物人乃是因被上訴人甲○○之醫療過失行為。雖然
    ，植物人狀態所引起的後遺症不只有「敗血症」及「肺炎」
    ，但會感染到「敗血症」及「肺炎」卻是因其為植物人。亦
    即導致被害人馮何金足死亡之「敗血症」及「肺炎」，係是
    植物人狀態所引起，也即被害人馮何金足所患的「敗血症」
    及「肺炎」與其所受的傷（植物人）有絕對的關聯，換言之
    ，即因原傷參入自然力後助成病死之結果，行為與結果間有
    相當關連性，醫審會第3次鑑定既認為「……肺炎及敗血症
    乃因遭細菌感染，若病患營養不良、貧血、糖尿病、植物人
    狀態等，因免疫力降低，均使人易受感染，但無法以此論定
    植物人狀態為肺炎及敗血症致死之原因……」云云，論理上
    顯有矛盾，不足採信。
  3.有關被上訴人甲○○偽造病歷乙節，目前由最高法院審理中
    ，此部分涉及被上訴人甲○○是否觸犯偽造文書罪責，與被
    上訴人甲○○就本件醫療行為是否有過失，應依侵權行為法
    律關係負損害賠償責任，要屬二事，與本件並無直接關連，
    原判決徒以刑事偽造文書部分尚未確定，即謂事發多年，始
    終未有被上訴人甲○○偽造病歷之證據足資證明，引為本件
    判決之論斷，認事用法自有未洽。
  4.至於台南市醫事審議委員會所居角色乃基於醫病雙方之意願
    協助解決爭議，並作良性建議，其性質為調處，上訴人於原
    審即具狀陳述：「本件雖有台南市醫事審議委員會88年第3
    次會議結論謂就醫療處置過程而言，成醫應無不當之疏失云
    云，惟該委員會所居角色僅係協助醫病雙方和諧解決爭議事
    項，並無強制性與仲裁性，僅能就兩造提供之資料判斷，做
    良性建議（見卷附89年4月21日上訴人於原審所提出陳報狀
    證1），足證該委員會所做結論僅係「建議」性質，自不足
    為有利被上訴人等之認定依據，況該委員會成員之一即為被
    上訴人成大醫院前法定代理人葉純甫院長（見卷附89年4月2
    1日上訴人於原審所提出陳報狀證2），則於此攸關利害關係
    情形，恐有偏頗之虞，自無參考價值。原判決就此主張視若
    無睹，逕採為認定被上訴人甲○○對被害人馮何金足所為之
    醫療行為並無不當之依據，原判決採證自非適法。
  5.本件審究被上訴人甲○○對被害人馮何金足之醫療行為是否
    有過失，似宜釐清下列事項，以為判斷：(1)87年11月16日晚
    上10:00時被害人馮何金足第1次生化檢驗結果顯示肌酸酐值
    8.1、尿素氮73、高血鉀6.3。依醫學專業判斷，被害人馮
    何金足是否屬於腎衰竭、高血鉀及嚴重代謝性酸血症？如
    是，治療醫師處置措施為何？本件被上訴人甲○○就前開
    第1次之生化檢驗結果，其判斷是否與醫學常規相符？如是
    ，有無照會腎臟科醫師前來會診？腎臟科醫師有無向被害人
    馮何金足家屬建議洗腎？被上訴人甲○○是否有向被害人
    馮何金足家屬建議？家屬是否拒絕接受洗腎？家屬如有
    拒絕洗腎，有無經家屬簽署拒絕洗腎之文件？家屬如拒絕
    洗腎，被上訴人甲○○是否有採取治療高血鉀症等等之其他
    處置？如有，其處置方式是否符醫學常規？(2)被上訴人甲○
    ○在87年11月17日零時30分已診斷被害人馮何金足為腎衰竭
    、高血鉀及嚴重之代謝性酸血症後，並未對病人施以心電圖
    監視，致發生病人突然停止呼吸而不自知，經發現並急救後
    ，才在醫囑中給予心電圖監視，同時於凌晨4時進行洗腎，
    病人此後即成為植物人。則被上訴人甲○○未對病人施以心
    電圖監視致病人發生呼吸停止，經洗腎終成植物人之醫療過
    程是否無過失？
  (三)被上訴人甲○○就本件醫療行為確有疏失，茲說明如下：
  1.診斷過晚，延誤治療：87年11月16日當晚被害人馮何金足的
    身體檢查結果（依病歷記載）如下：9點半的12導程心電圖
    呈現T波升高且尖（Tent-T）、約10點多緊急生化檢驗數據
    ：血中尿素氮BUN73mg/dl（成大醫院正常範圍：7～21）、
    血清肌酸酐Creat 8.1mg/dl（成大醫院正常範圍：0.5~1.2
    ）、鉀K6.3mmol/L（成大醫院正常範圍：3.5~5.5）。由上
    述生化檢驗結果，被害人馮何金足之病狀係屬腎衰竭、高血
    鉀及嚴重之代謝性酸血症，此為行政院衛生署醫事審議委員
    會所是認，茲將前開病症有關正規醫學處置（有關正規醫學
    處置，請參閱上訴人於原審89年9月6日準備書(一)狀所附之附
    件）及被上訴人甲○○之處置方式說明如后，即知甲○○之
    處置未符醫學常規，而有疏失：
    (1)急性腎衰竭部分：
      正規醫學處置：生化檢驗數據中血中尿素氮（BUN）及
        血清肌酸酐（Creat）迅速增加並分別與其正常範圍高
        出許多，在臨床上即為急性腎衰竭並屬緊急狀況，應即
        做下列處理：A包括確認並矯正致病原因、B控制或排除
        代謝之廢物（a供給足夠的碳水化合物、b預防附加的組
        織損傷、c預防感染和組織崩解、d施行緊急血液透析）
        、C減輕酸中毒（a由靜脈給予Sodium Bicarbonate
        1~3Amp、b請見(3)）、D處理高血鉀症（請見(2)說明
        ）、E控制高血壓（a由肌肉或靜脈注射0.2~0.5 mg/kg
        Hydralazine、b由靜脈注射每次5mg/kg Diazoxide）、
        F維持液體和電解質平衡（a水分以每公斤體重12cc給予
        、b若腎小管被阻塞，給予mannitol或50％Glucose）。
      被上訴人甲○○的處置，顯認被害人馮何金足之病歷尚
        無接受洗腎之必要：87年11月16日當晚9點半直到約翌
        日凌晨30分，被上訴人甲○○均維持10％葡萄糖點滴。
        然查，被上訴人甲○○於87年11月16日10時許被害人馮
        何金足生化檢驗報告結果顯示被害人馮何金足腎功能失
        常，然被上訴人甲○○當時並未建議施行血液透析治療
        ，僅稱「若病情持續惡化，或有接受透析治療之必要…
        …」，而且被上訴人甲○○認為「當時病患意識仍為清
        楚，心跳、血壓穩定，且心電圖並未顯示有高血鉀症相
        關之心律不整、心肌缺氧或心肌梗塞，故維持10％葡萄
        糖點滴……」，此由卷附成大醫院88年2月12日以（88
        ）成附醫企字第0432號函覆上訴人家屬有關當日值班醫
        師詳細之處置過程，被上訴人甲○○所親自書寫之說明
        書（見卷附92年11月11日上訴人於原審所提出民事辯論
        (二)狀附件1）第1頁第2段所載「晚間10時20分檢驗初步
        結果顯示病患腎功能異常（肌酐酸值高達8.1）血鉀偏
        高（數值6.3）及貧血（血紅素值8.8）。當時即把此異
        常檢驗結果告知家屬，並告知家屬若病情持續惡化，或
        有接受透析治療之必要。再度詢問病史，家屬認為病患
        並無腎臟功能異常之病史，並對初步檢驗結果表示質疑
        。經查閱病歷發現最近1次抽血檢查顯示87年7月肌酐酸
        值2.1，由於當時病患意識仍為清楚，心跳血壓穩定，
        且心電圖並未顯示有高血鉀症相關之心律不整、心肌缺
        氧或心肌梗塞，故維持10％葡萄糖點滴……」等語觀之
        自明，而上開附件之內容係被上訴人甲○○就其實際診
        治之經過所提出，此除有成大醫院88年5月22日成附
        醫企字第3031號函說明二載明：「……該書面報告係由
        實際診斷醫師本於事實經過並秉負責態度所寫成……」
        等語外，復為被上訴人甲○○於台灣台南地方法院89年
        度自字第17號偽造文書乙案所自承（見卷附92年11月11
        日上訴人於原審所提出民事辯論(二)狀附件2、90年5月21
        日筆錄）準此，被上訴人甲○○主觀之判斷顯認病患之
        病情尚無接受血液透析之必要，彰彰明甚。
    (2)高血鉀部分：
      正規醫學處置：血清鉀離子濃度大於5.5 mmol/L 就稱
        為高血鉀症，當血鉀高於6mmol/L時便需要治療。高血
        鉀症的處置措施：A靜脈給予重碳酸鈉（Sodium Bicar
        bonate）。B以口服或灌腸方式給予離子交換樹脂如
        Kayexalate，並合併使用Sorbital。C靜脈給予葡萄糖
        及胰島素。D靜脈給予葡萄糖鈣或氯化鈣。E急性透析治
        療。
      被上訴人甲○○的處置：
        87年11月16日當晚約10點，被上訴人甲○○已知被害人
        馮何金足血鉀偏高（6.3）卻直到約翌日凌晨30分的期
        間，僅維持10％葡萄糖點滴，亦無心電圖監測，違反前
        開醫學處置常規。
    (3)代謝性酸中毒部分：
      正規醫學處置：遇有血鉀升高時，應同時做血液氣體分
        析及酸鹼度測定，當病人出現代謝性酸中毒的併發症pH
        的值低於7.2時，必須使用透析治療，ＰＨ6.8以下的病
        人生命通常危急。
      被上訴人甲○○的處置：
        87年11月16日當晚約10點已知被害人馮何金足血鉀偏高
       （6.3），被上訴人甲○○卻直到翌日凌晨約30分才做血
        液氣體分析，而此時被害人馮何金足的ＰＨ值已低到屬
        於非常危急狀況的6.778。
  2.醫療疏失：
    (1)生理監視器：被用來監測病人的血壓、血氧、脈搏、心電
      圖、二氧化碳、呼吸率及溫度等生命徵象。
    (2)12導程心電圖機：
      被用來評估心臟的狀況，包括心肌梗塞的位置、心臟傳導
      的功能、心室大小、心律不整及電解質與藥物對心臟的影
      響。被上訴人甲○○只在87年11月16日當晚9點半和翌日
      凌晨35分有使用過，用來了解當時被害人馮何金足心臟狀
      況，而非當生理監視器。
    (3)急性腎衰竭：
      高血中尿素氮（BUN ）會影響中樞神經系統，病人會出現
      嗜睡、頭痛、抽搐、震顫、意識混亂、昏迷、並併發心臟
      衰竭。
    (4)高血鉀：
      鉀在神經與肌肉組織執行功能上扮演重要角色。高血鉀病
      人會有全身虛弱、倦怠、肌肉易激性、遲緩性麻痺等現象
      ，並會導致心律不整及心跳停止。
    (5)代謝性酸中毒：
      酸中毒會減弱中樞神經系統之功能，如果血液中ＰＨ降至
      ７以下，則產生急性之神經系統機能減弱，而造成病人之
      行為障礙及昏迷。
    (6)葡萄糖酸鈣注射：
      葡萄糖酸鈣可降低心臟細胞的過度興奮，故注射時，需監
      測心臟的動態。
    (7)被上訴人甲○○的疏失：
      87年11月17日凌晨零時50分時，醫護人員對被害人馮何金
      足進行緊急治療處置，此時，被害人馮何金足的ＰＨ值（
      6.778）、中心靜脈壓（CVP=29.5 cmH2O）、鉀（K=6.6mm
      ol/L）血清肌酸酐（Creat=7.9mg/dl）以及血中尿素氮（
      BUN=75mg/dl），都顯示被害人馮何金足已屬非常危急狀
      態，如上所述，被害人馮何金足隨時會停止呼吸及心跳，
      被上訴人甲○○在緊急治療處置後，約凌晨1時20分，要
      求被害人馮何金足家屬簽病危通知單，顯見被上訴人甲○
      ○亦知被害人馮何金足屬非常危急狀況，但卻沒使用任何
      生理監視器監測被害人馮何金足的生命徵象，致被害人馮
      何金足停止呼吸心跳醫護人員竟然不知道，竟需用手指觸
      摸被害人馮何金足鼻部，方知被害人馮何金足停止呼吸心
      跳，導致腦缺氧而成植物人。
    (8)本件經台灣台南地方法院刑事庭囑託行政院衛生署醫事審
      議委員會以89071號鑑定書鑑定結果，已明載被上訴人甲
      ○○有左列疏失：腎衰竭、高血鉀及嚴重代謝性酸血症
      診斷過晚。病人至急診後3個多小時（11月17日零點30分
      ）才確定診斷並給予治療。按照醫學常規，以此病人之
      情況，立即之血液透析為非常重要的治療方式，如被上訴
      人甲○○未能及時建議對病人施以血液透析，自有疏失。
      被上訴人甲○○在已診斷腎衰竭、高血鉀及嚴重之代謝
      性酸血症後，並未對病人施以心電圖監視等疏失。以上
      足證被上訴人甲○○醫療行為確有延誤檢驗、診斷，延誤
      決定洗腎或其他適當治療、監視病情之疏失，應無疑義。
  3.被上訴人甲○○之醫療行為與馮何金足成為植物人間之因果
    關係：被害人馮何金足在87年11月16日當晚約10點的緊急生
    化檢驗已顯示急性腎衰竭、高血鉀，如前所述，急性腎衰竭
    、高血鉀會造成人體呼吸心跳停止，故被害人馮何金足屬隨
    時會停止呼吸心跳的危急病人。但被上訴人甲○○對馮何金
    足並無針對急性腎衰竭、高血鉀等做積極治療；亦一直沒有
    在被害人馮何金足身上裝置任何生理監視器以監測被害人馮
    何金足生命徵象。於是，在87年11月17日凌晨1時35分用手
    指觸摸被害人馮何金足鼻部，方知其已停止呼吸心跳，雖經
    心肺復甦術急救，被害人馮何金足已因腦缺氧過久而成植物
    人。被害人馮何金足會成植物人，第一就是被上訴人甲○○
    對被害人馮何金足的急性腎衰竭、高血鉀、代謝酸中毒等延
    誤診斷、延誤治療，沒有及時解除被害人馮何金足的體內危
    險因子；第二就是對被害人馮何金足此種隨時會發生呼吸心
    跳停止的危急狀況，沒有裝上生理監視器以監測生命徵象，
    無法及時防止馮何金足呼吸心跳停止。故被害人馮何金足會
    成植物人，是被上訴人甲○○延誤治療及疏失造成的，換言
    之，被上訴人甲○○之疏失，與被害人馮何金足之成為植物
    人，顯有因果關係。
  (四)被害人馮何金足就醫過程：
  1.國立成功大學醫學院附設醫院：
    87年11月16日晚上約9點，被害人馮何金足因呈昏睡狀態，
    被送至被上訴人成大醫院急診部，唯因值班醫師（即被上訴
    人）甲○○處置失當，導致被害人腦部缺氧而成植物人。爾
    後經該院治療酸血症、呼吸衰竭、肺水腫、血鈣過多、少尿
    、尿道感染等眾多併發症並做氣管造口，於88年4月8日因狀
    況穩定而出院。
  2.錫安養護之家：
    出院後將其送至錫安養護之家，接受專業的植物人照護，由
    鼻胃管灌食、每兩小時翻身、睡氣墊床、拍痰、抽痰、每天
    做復健、注射流感疫苗等。
  3.台南市新樓基督教醫院總院：
    90年2月11日，因營養問題將其送至新樓基督教醫院接受治
    療，經該院治療血鈉過少、血蛋白素過少、食道潰瘍、泌尿
    道感染等症狀，於2月21日因狀況穩定而出院。
  4.台南市立醫院：
    90年3月31日因低血壓、臉色蒼白、呼吸緩慢而將其送至台
    南市立醫院求診，經該院診斷有休克、營養不良、貧血、腹
    水、血等症狀而送至該院加護病房治療，出加護病房後，由
    痰液、血液檢驗出細菌並有肺炎、敗血症症狀，雖經抗生素
    治療及支持性療法，於4月14日早上8點15分因併發呼吸衰竭
    等多重器官衰竭而死亡。
  (五)植物人：
  1.據衛生署公告之「身心障礙等級」中對植物人之定義：「大
    腦功能嚴重障礙，完全臥床，無法照顧自己飲食起居及通便
    ，無法與他人溝通」。
  2.由腦缺氧缺血引起的植物人，如果已經超過3個月，可視為
    永久性，且其醒過來的機會幾乎完全沒有。
  3.對多數植物人而言，生命的期望值在2到5年之間，存活超過
    10年是不尋常的，存活超過15年的機率是1/15000到1/75000
    。
  (六)固定不動：
    身體固定不動對於各系統的影響：
  1.肌肉骨骼系統：(1)肌肉萎縮、(2)廢用骨質疏鬆症、(3)關節攣
    縮。
  2.心臟血管系統：(1)心臟貯備能力降低、(2)姿位性低血壓、(3)
    靜脈鬱積、(4)水腫、(5)血栓靜脈炎。
  3.呼吸系統：(1)胸部擴張降低、(2)肺活量減少、(3)肺擴張不全
    、(4)墜積性肺炎。
  4.消化系統：(1)負氮平衡、(2)食慾不振、(3)便秘及糞石填塞。
  5.泌尿系統：(1)利尿作用、(2)尿液停滯、(3)泌尿道感染、(4)泌
    尿道結石。
  6.皮膚系統：引發壓瘡。
  7.感覺系統：引起急性知覺剝削。
  8.免疫系統：身體對抗感染的能力降低，原因有：(1)免疫球蛋
    白（ＩｇＧ）的分解速率加倍，以致濃度降低易於感染。(2)
    由於骨骼肌不活動，致使淋巴液的運輸速率減慢。(3)臥床休
    息2～3週後，白血球捕捉細菌的能力降低，致使身體的防禦
    能力減弱。
  (七)肺炎：
  1.定義：肺炎是肺實質的炎症，可遠及氣道遠端、呼吸性細支
    氣管和肺泡單位。（參附件7第1249頁）
  2.病因：(1)感染為最主要病因。(2)吸入寄生於鼻、咽、喉部的
    微生物是進入肺內最常見途徑。（參附件７第1250頁）(3)致
    病源最主要是細菌、黴菌、黴漿菌、病毒、原生動物等傳染
    性微生物。註：台南市立醫院在被害人痰液中即檢出奇異變
    形菌（proteusmirabilis）和綠膿桿菌（pseudomonas a
    eruginosa）。（參附件３細菌檢查項目）
  3.臨床表現：咳嗽、發熱、咳痰、胸痛、氣促（參附件7第125
    1頁）
  4.宿主防禦機轉：（參附件7第1250頁）肺炎雖然常見，但較
    少在健康人群發生，這主要與宿主呼吸系統的有效防禦機轉
    有關。正常肺一般可使第一級大支氣管以下保持無菌狀態。
    正常防禦機轉如下：(1)解剖屏障，如會厭和黏膜表層細胞間
    的緊密聯接。(2)聲門反射性關閉。(3)支氣管樹頻繁分叉，可
    通過氣體動力學的改變，對吸入氣體進行過濾。(4)黏液纖毛
    的清除系統，可排除黏膜上的顆粒物質。(5)咳嗽反射。(6)肺
    泡巨噬細胞和體液因子，免疫反應、殺菌作用。
  5.植物人與肺炎：被害人馮何金足因腦部缺氧成為永久性植物
    人，臥床不動兩年多，並裝置氣切套管和鼻胃管，因而成為
    肺炎感染的高感受性宿主。防禦機制缺損如下：(1)在呼吸系
    統方面黏膜纖毛運動減低咳嗽機轉受損（參附件６第24
    5頁）。(2)在免疫系統方面是對抗感染的能力降低，而營養
    不良更造成細胞、體液和黏膜免疫功能受損。（參附件６第
    248頁，附件８第433頁，附件17第490頁）。(3)裝置氣切套
    管，容易在口咽部出現不正常的細菌移生，進一步演變成肺
    炎（參附件９第652頁）。(4)放置鼻胃管，將會促使細菌從
    胃回流到口咽部並形成菌落群聚，若將胃內容物直接吸入下
    呼吸道，則造成吸入性肺炎（參附件10第68頁）。
  6.預後：病原菌的種類及宿主免疫力好壞的程度此時就變成取
    決治療是否成功的因素。像綠膿桿菌感染就是一個棘手的例
    子即使使用有效且適當的抗生素，有時也非常難以清除。（
    參附件11第537頁）。
  (八)敗血症：
  1.定義：感染所引起的全身性發炎反應症侯群。（參附件12第
    247頁）
  2.病因：(1)敗血症是某種微生物或其產生的毒素急性侵入血液
    的結果。（參附件13第603頁）。(2)任何微生物都可能導致
    敗血症，常見的病原體為革蘭氏陰性菌、革蘭氏陽性菌及黴
    菌，病毒及厭氧菌較少見（參附件14第66頁）。註：台南市
    立醫院在被害人血中即驗出厭氧性革蘭氏陽性球菌（aerobi
    c Gram+ cocci）及靜止桿菌（acinetobacterbaumannii）
    （參附件３細菌檢查項目）。
  3.臨床表現：驟起的發熱、寒顫、心動過速、呼吸急促、低血
    壓和意識障礙（參附件13第606頁）
  4.宿主防禦機制：在充滿敵意的微生物的環境中能夠得以生存
    ，這是因為哺乳類宿主具有各種有效的機械性、細胞性和分
    子階層的防禦功能。（參附件15第538頁宿主防禦機制如下
    ：（參附件16第557頁）
    (1)機械性與化學屏障－防止病原微生物入侵和擴散（A皮膚
      、粘膜的形態學完整B括約肌C會厭D體液的正常分泌和排
      泄E內源性正常菌群F胃酸）。
    (2)炎症反應－吞噬和消化微生物（A血循環中的吞噬細胞B
      補體C其他體液介質、纖溶系統、花生四烯酸多系統）。
    (3)網狀內皮系統－清除血液中的微生物組織巨噬細胞。
    (4)免疫反應－根除感染T淋巴細胞及其可溶性產物Ｂ淋
      巴細胞和免疫。
  5.植物人與敗血症：被害人馮何金足因腦部缺氧成為永久性植
    物人，臥床不動2年多，並裝置氣切套管和鼻胃管，因而成
    為敗血症感染的高感受性宿主。防禦機制缺損如下：
    (1)氣切套管和鼻胃管讓會厭軟骨失去對下呼吸道的保護作用
      。（參附件16第558頁）
    (2)呼吸道黏膜纖毛運動的減低及咳嗽機制的受損，不利微生
      物的清除並阻止微生物向內部擴散。（參附件6第245頁，
      附件16第558頁）
    (3)食物對腸胃刺激減少，改變胃的酸性環境，造成微生物的
      侵入，引起感染。（參附件17第490頁）
    (4)平躺造成尿液停滯在膀胱和腎臟，尿的貯留引起膀胱粘膜
      微小撕裂，讓感染性微生物侵入。（參附件6第246頁）
    (5)免疫球蛋白（ＩｇＧ）濃度降低、淋巴液運輸速率減慢、
      白血球捕捉細菌能力降低、營養不良讓細胞及體液免疫系
      統受損，因此對抗感染的能力降低。（參附件6第248頁，
      附件17第490頁）
    (6)住院治療增加潛在病原微生物感染的機會。（參附件16第
      561頁）
  6.預後：革蘭氏陰性菌引起的敗血症的預後取決於宿主的因素
    而並非細菌的毒力作用，病死率的主要因素是患者原有的基
    礎病。革蘭氏陰性桿菌引起的敗血症，大多數死亡發生在第
    1個48小時，48小時後發生的死亡常由於難以控制的感染或
    其他嚴重的併發症。（參附件13第609頁）
  (九)呼吸衰竭：
  1.定義：
    (1)呼吸系統無法維持適當氣體交換。（參附件19第87頁）
    (2)不能正常將氧氣輸送至組織，或從組織排除二氧化碳。（
      參附件20第418頁）
    (3)定量分析為動脈血的氧氣分壓小於50mmHg，或動脈血的二
      氧化碳分壓超過50mmHg，就表示呼吸衰竭存在了。（參附
      件18第268頁）
  2.常見臨床病因：（參附件18第1268頁，附件19第87頁）
    (1)換氣衰竭：（高碳酸血症與低血氧症混合型，Hypercapni
      c/HypoxemicType）
      中樞神經系統病變：A藥物過量B腦血管障礙C甲狀腺機
        能低下D頸部脊髓傷害。
      神經肌肉系統病變：AGuillain-Barre症侯群B重症無力
        C破傷風D氨基糖甘E抗生素。
      胸廓及橫膈膜呼吸道病變：A外傷B上腹部或胸部手術。
      呼吸道病變：A喉部痙縮B異物C氣喘。
    (2)氧合衰竭：（低血氧症型Hypoxemic Type）
      肺實質病變：成人呼吸窘迫症侯群。
      血管病變：A肺栓塞B心因性及非心因性肺水腫（註：
        1992年，ARDS全名修改為Acute respiratory distress
        Syndrome，中文譯為急性呼吸窘迫症侯群。）
  3.病生理：（參附件20第419頁）
    (1)通氣不足(2)通氣與血流灌流不均(3)分流(4)不正常的瀰散(5)
    吸入低分壓氧的氣體(6)靜脈血混合。
  4.主要臨床表現：（參附件21第208頁）
    (1)呼吸型態：呼吸停止呼吸太淺或太深呼吸太慢或太
      快呼吸不規則使用頸部輔助肌肉呼吸。
    (2)缺氧之症狀：不安、運動功能和判斷力減退、意識混亂、
      譫妄、無意識、發紺。
    (3)高碳酸血症之症狀：頭痛、眩暈、意識混亂、無意識、抽
      搐。
  5.預後：
    (1)呼吸衰竭為常見的器官衰竭，乃是感染傷害的持續進行，
      而造成最初受傷器官的原發器官衰竭，並且會使全身其他
      器官如肝、腎、肺等受到損傷，稱為多重器官受損。
    (2)若有1個器官衰竭，死亡率為15%，兩個器官衰竭，死亡率
      為45%，3個器官衰竭則死亡率高達90%。（參附件22第415
      頁）
  (十)肺炎、敗血症與呼吸衰竭：
  1.嚴重的肺炎造成肺泡充滿液體、呼吸道阻塞、肺泡塌陷而使
    肺部通氣與血流灌流比例降低或肺分流增加，未與氧飽和結
    合的血液因而進入體循環，而造成低血氧症型呼吸衰竭。（
    參附件19第87頁）。
  2.敗血症時，由於宿主的調節因素，造成肺水腫、出血、肺泡
    塌陷，透明膜形成，再加上「換氣－灌流不平衡」以及血液
    分流，導致嚴重的低血氧症型之呼吸衰竭。（參附件13第60
    5頁、附件23第1314頁）。
  (十一)結論：係被上訴人醫師業務過失所肇致。醫學是科學和藝術
    的結合。由於醫學科技的進展、臨床經驗的累積、學研究的
    進步，人類得以知悉肺炎和敗血症的致病因、病態生理、臨
    床表現，並得以做診斷及處置。87年11月16日，由於被上訴
    人成大醫院甲○○醫師的延誤鑑別診斷、延誤治療時機和照
    護疏失，使被害人馮何金足腦部缺氧而成為永久性植物人，
    亦因如此，導致其身體逐漸衰弱，亦即漸失去對細菌病毒等
    微生物的自然防禦力。最後，因細菌感染而引發肺炎及敗血
    症等疾病，並續發呼吸衰竭等多重器官衰竭，於90年4月14
    日結束生命體。成為一位植物人，讓被害人失去了人類生命
    的珍貴與尊嚴，並在其身體健康上造成不可彌補的傷害。我
    們的身體能認識並破壞入侵體內的外來物質，這種能力叫做
    免疫力，此能力使我們在細菌猖獗的險惡環境中不至於百病
    叢生。一般人可藉均衡的營養、正常的作息及適當的運動來
    提昇免疫力，但對需長期臥床的植物人，其身體各系統則正
    處於衰退的狀態，包括呼吸系統、免疫系統。根據現代醫學
    的研究，肺炎和敗血症是因感染到細菌等病原體而宿主的身
    體防禦功能不佳所引起的疾病，其治療的成功與否亦與宿主
    的免疫力好壞息息相關。綜合各方的證據，被害人馮何金足
    ，前無敗血症、肺炎併呼吸衰竭等疾，乃被上訴人醫師之延
    誤檢驗、延誤決定洗腎及其他治療導致腦部缺氧成為植物人
    ，方續引發敗血症、肺炎併呼吸衰竭導致死亡，是此死亡結
    果。
  (十二)病患馮何金足成為植物人，係因被上訴人甲○○對馮何金足
    未施以生理監視器監視，導致腦部缺氧過久所致；換言之，
    馮何金足成為植物人與甲○○之醫療疏失有因果關係：
  1.87年11月17日零時30分左右，甲○○向病患家屬表示情況危
    急，做病危處理，並做中央靜脈導管置放，插管時，甲○○
    說：「糟了，就是晚了那2個小時」等語。
  2.凌晨1時20分：甲○○要求病患家屬簽病危通知單，病患家
    屬請甲○○說明病情，討論中，馮何金足被置放於急診室，
    身上無任何生理監視器，亦無人看護，致馮何金足停止呼吸
    而不知，嗣護士發現馮何金足情況有異，以手指觸摸馮何金
    足鼻部，始發現馮何金足已無呼吸。
  3.根據臨床實驗的資料顯示，心肺復甦術如果能在心博暫停的
    最初4分鐘內成施行，則60％都能夠恢復，而且保有正常之
    大腦功能。反之，較長時間之心博暫停，則只以10％的復原
    率，其只要原因為缺氧後腦發生病變（參89年9月6日準備(二)
    狀附件3第9頁）。當晚凌晨50分醫護人員做完治療處置後，
    沒有監視病人生理變化，導致休克沒人知道，當護士用手探
    鼻發現休克後，雖做急救，但因腦內缺氧而成植物人，在病
    危病人竟無生理監測儀器，為嚴重之疏忽，此復為行政院醫
    事審議委員會第1次鑑定所是認。準此以言，馮何金足成為
    植物人與甲○○之醫療疏失有因果關係，其理甚明。
  (十三)依據卷附病歷資料，89年11月16日22時左右，抽血檢驗發現
    有貧血（血色素8.8gm/dl）、白血球過高（26000/㎜3）、
    腎衰竭（尿素氮75mg/dl，肌酸酐7.9mg/dl）、高血鉀（
    6.6mEg/L）及嚴重之代謝性酸血症（pH:6.778,pCO2:13.2,p
    O2:117.2,HCO3:1.9），心電圖顯示高的T波。11月17日00:3
    0甲○○醫師給予靜脈注射利尿劑（Furosemide 2 Amp）、
    胰島素（regular insulin 10 U）、葡萄糖水（50%glucose
    ）、碳酸氫鈉（NaHCO3 6 Amp），及口服30g緩瀉劑（
    Kayexalate）等治療，並照會腎臟科醫師及建議血液透析。
    則茍甲○○第1次生化檢驗報告（即89年11月16日22時左右
    ）後，判定為腎衰竭、高血鉀及嚴重之代謝酸血症，何以當
    時並未有如第2次檢驗後之治療？此即行政院醫審會第1次鑑
    定意見認「腎衰竭、高血鉀及嚴重之代謝性酸血症診斷過晚
    ，病人至急診後3個多小時（11月17日零時30分）才確定診
    斷並給予治療……」等語，而認甲○○處理過程顯有疏失。
  (十四)至於行政院醫審會第3次鑑定意見：「病人於88年4月8日出
    院，為植物人狀態，至90年3月31日病人因休克至台南市立
    醫院住院，經診斷為營養不良、貧血、腹水、糖尿病、上消
    化道出血、肺炎及敗血症。90年4月14日因敗血症、肺炎併
    呼吸衰竭逝世、植物人狀態等，因免疫力降低，均使人易受
    感染，但無法以此論定植物人狀態為肺炎及敗血症致死之原
    因。故醫師甲○○以前之醫療行為與病患馮何金足之事後死
    亡結果間，並無因果關係」等語，顯有可議，其理由除於95
    年1月25日上訴理由狀二(二)已陳述外，有關因果關係係民法
    第184條侵權行為之要件之一，屬法律之評價，應屬法院適
    用法律之職權，非得由醫審會委員所得越俎代庖。是本件前
    開第3次鑑定意見認甲○○以前之醫療行為與病患馮何金足
    之事後死亡結果間，並無因果關係」，顯無參考價值。
  (十五)再者，依前開行政院醫審會第3次鑑定，縱認「無法論定植
    物狀態為肺炎及敗血症致死之原因。故醫師甲○○以前之醫
    療行為與病患馮何金足事後死亡結果間，並無因果關係」，
    惟上開鑑定書內容又記載：「病人於88年4月8日出院，為植
    物人狀態，至90年3月31日，因休克至台南市立醫院住院，
    經診斷為營養不良、貧血、腹水、糖尿病、上消化道出血、
    肺炎及敗血症。90年4月14日因敗血症、肺炎併呼吸衰竭逝
    世。肺炎及敗血症乃因遭細菌感染，若病患營養不良、貧血
    、糖尿病、植物人狀態等，因免疫力降低，均使人易受感染
    」。從而鑑定意見既肯認肺炎敗血症併呼吸衰竭乃植物人等
    因素，因免疫力降低，均使人易於感染，而本件被害人前無
    敗血症、肺炎併呼吸衰竭等疾，且確因成為植物人始續引發
    敗血症及肺炎併呼吸衰竭致死，已如前述，則鑑定意見逕認
    被上訴人甲○○之醫療行為與馮何金足之事後死亡結果間，
    無因果關係云云，其鑑定顯未盡詳實，且違論理法則。此亦
    經最高法院95年台上字第603號刑事判決發回更審就此為相
    同指摘（見最高法院刑事判決），足見該鑑定意見應無足採
    。
三、證據：除援用原審提出者外，並補提成大醫院88年5月22日
    （88）成附醫企字第3031號函、成大醫院88年2月12日以（8
    8）成附醫企字第0432號函、附件說明、成大醫院出院病歷
    摘要、新樓基督教醫院出院病歷摘要、台南市立醫院出院病
    歷摘要、朱迺欣：「植物人醫療行為與社會觀念的徘徊」健
    康世界，第81卷第201期，第25至29頁，81年9月、賴明亮：
    「死於安樂乎？」通識教育季刊，第3卷第3期，第51至73頁
    ，85年9月、黃秀梨等合著：「內外科護理學(一)」國立空中
    大學，第241至253頁，1995、吳德朗校訂：「哈里遜內科學
    」中冊，第12版，合記，第249至254頁，1993、彭萬誠：「
    致命性肺炎」國防醫學，第26卷第6期，第433至439頁，87
    年6月、李怡慧等：「內科加護病房院內肺炎感染相關危險
    因子的探討」院內感染控制雜誌，第8卷第5期，第650至658
    頁，87年10月、陳瑛瑛：「院內肺炎感染之防護」護理雜誌
    ，第45卷第4期，第67至72頁，87年8月、許舜易等：「未緩
    解肺炎的臨床處置」當代醫學，第22卷第7期，第535至539
    頁，84年7月、陳宜君等：「敗血症」當代醫學，第25 卷第
    4期，第266至272頁，87年4月、吳德朗校訂：「哈里遜內科
    學」上冊，第12版，合記，第603至609頁，1993、湯珍珍等
    ：「敗血症」藥學雜誌，第16卷第2期，第66至71頁，89年6
    月、吳德朗校訂：「哈里遜內科學」上冊，第12版，合記，
    第535至540頁，1993、吳德朗校訂：「哈里遜內科學」上冊
    ，第12版，合記，第557至561頁，1993、吳德朗校訂：「哈
    里遜內科學」上冊，第12版，合記，第486至492頁，1993、
    謝博生等主編：「臨床內科學疾病篇」下冊，第2版，金名
    ，第1259至1278頁，1993、施玫如：「急性呼吸衰竭的評估
    與護理」長庚護理，第4卷第2期，第87至98頁，82年12月、
    江啟輝：「急性呼吸衰竭生理學」國防醫學，第26卷第6期
    ，第418至422頁，87年6月、盧美秀：「重症護理學」，合
    記，第206至217頁，85年3月、許正義等：「急性呼吸窘迫
    症候群」，國防醫學，第28卷第5期，第415至424頁，88年5
    月、吳德朗校訂：「哈里遜內科學」中冊，第12版，合記，
    第1313至1317頁，1993、最高法院95年台上字第603號刑事
    判決、病危通知單影本各1份為證。
乙、被上訴人甲○○方面：
一、聲明：求為判決：(一)上訴及假執行聲請均駁回。(二)第二審訴
    訟費用由上訴人負擔。(三)如受不利判決，願供擔保請准免為
    假執行。
二、陳述：除與原判決記載相同者，茲引用之外，補稱略以：
  (一)緣本件原審台灣台南地方法院89年度訴字第129號民事判決
    ，已認定被上訴人於本件醫療過程並無疏失，且被上訴人之
    醫療行為與病患馮何金足之事後死亡結果並無因果關係，並
    駁回上訴人原審之訴及假執行之聲請。詎今上訴人復又提起
    本件上訴，率爾主張原審認定事實顯有違誤，惟觀其95年1
    月25日上訴理由狀及95年3月20日上訴理由（二）狀中所載
    ，全未脫原審審理認定事實之範圍，上訴人所謂原審認定事
    實顯有違誤，實不知其所據為何。更者，參上訴人上訴理由
    （二）狀中內容，全為上訴人以個別醫學書籍、資料就各種
    病理說明恣意拼湊而成，且上開內容在另案台灣台南地方法
    院89年自字第17號本件上訴人自訴本件被上訴人偽造文書案
    件中即皆已提出。審究上開內容，全為關於各種病理之說明
    ，不惟與本件實際事實無涉，實亦了無新意，亦無任何審酌
    之價值，可知上訴人空言被上訴人醫療行為有過失，實乃恣
    意推測全無佐憑，殊無根據。爰此，被上訴人除引用原審提
    出之一切書狀、主張及立證外，並請鈞院調取台灣台南地方
    法院89年度自字第17號、鈞院92年度上訴字第1286號偽造文
    書刑案卷證資料佐證外，茲再就上訴人於其上訴狀中所敘各
    項爭點，詳析答辯如后，以求釐清事實全貌，於此先為陳明
    。
  (二)被上訴人已善盡醫療注意義務，醫療行為符合一般醫療常規
    ，並無任何疏失：
  1.按被上訴人於87年11月16日晚間為病患馮何金足急診救治期
    間，於晚間9時許第1次為病患馮何金足抽血檢驗，檢驗結果
    發現病患腎功能異常，唯在告知馮何金足家屬後，因家屬質
    疑檢驗結果，並強烈表示馮何金足之前並無任何腎臟方面疾
    病，被上訴人乃為馮何金足再做檢驗，並於晚間11時許第2
    次抽血檢驗。換言之，被上訴人於馮何金足第1次抽血檢驗
    結果顯示腎功能異常後，即已知會馮何金足家屬並建議血液
    透析治療（俗稱洗腎），惜因馮何金足家屬質疑馮何金足之
    前並無腎臟病史，拒絕進行洗腎治療，被上訴人不能將馮何
    金足強行送往洗腎，乃先口頭照會腎臟科劉信良醫師並同意
    再作第2次檢驗，此有證人劉信良醫師於上開相關刑案到庭
    作證表示：「接近凌晨左右，他 (指被上訴人)第1次打電話
    向我報告病患的狀況，並告訴我病患家屬拒絕洗腎，因家屬
    質疑抽血報告，．．．朱醫師先後打兩次呼叫器給我，他沒
    有照會單給我，都是口頭聯絡。第2次，朱醫師也告訴我病
    患家屬拒絕洗腎。」證詞 (參相關刑案一審卷2第46、128、
    129頁)可證，可知被上訴人確有2次通知劉信良醫師之事實
    ，先此敘明。
  2.其後馮何金足經第2次抽血結果仍顯示腎功能異常，被上訴
    人乃再次向馮何金足家屬建議洗腎，復遭家屬質疑、拒絕，
    此參上開台灣台南地方法院89年自字第17號案中審判筆錄，
    本件上訴人戊○○所稱：「10點多時第1次檢驗結果出來，
    呈現高血鉀腎功能異常」、「雙方同意立即再做檢驗」、上
    訴人庚○○陳稱：「抽血是一到醫院就抽血，第2次好像在
    11點多抽，10點半第1次報告出來」、證人即案發當日值班
    護理人員史芳瑛亦稱：「9時20分為病患作第1次抽血」、「
    10點多檢驗師有發手寫的檢驗報告出來，我有看到」、「11
    時10分醫師交代我為病患作第2次抽血」、證人即成大醫院
    護理人員左蜀玉證稱：「 (晚上12時)交班時，史芳瑛告訴
    我，朱醫師有交代，病患有洗腎之可能，而且我有看到病歷
    有記載，家屬沒有確定、答應要洗腎．．．我當時確實有看
    到朱醫師有在病歷上詳細記載上開事項。交班後，我先去測
    量病患的生命跡象．．．然後我們幫病患做血糖分析，當時
    檢驗報告亦出來了．．．病患推進診間後，朱醫師有對家屬
    提及洗腎之事，他並有以電話與腎臟科劉醫師聯繫，．．．
    當時朱醫師解釋報告後，並給家屬病危通知單，請家屬簽名
    ，並說有洗腎之必要。印象中，家屬不簽名」 (參見相關刑
    案第一審卷第42至43頁)，以及參酌上開相關刑案卷內確有
    87年11月16日之緊急生化檢驗單，及87年11月17日之緊急生
    化檢驗報告等2次驗血報告之事實，足證被上訴人於第1、2
    次檢驗報告出來後，確有知會病患家屬並建議洗腎，並通知
    腎臟科劉信良醫師，惟因病患家屬質疑病患並無腎臟病史，
    而遭家屬拒絕為病患進行洗腎治療之情事。
  3.查被上訴人於病患馮何金足第1次抽血檢驗結果顯示腎功能
    異常後，被上訴人確曾知會家屬並建議洗腎，唯因家屬質疑
    病患並無腎臟病史，拒絕洗腎，被上訴人不能將病患強行送
    往洗腎，乃口頭照會腎臟科劉信良醫師並同意再作第2次檢
    驗，第2次抽血結果仍顯示腎功能異常，被上訴人再次建議
    家屬洗腎，復遭家屬質疑、拒絕，乃再口頭照會腎臟科劉信
    良醫師已如上述。是被上訴人既已依規定照會腎臟專科醫師
    並報告病患狀況有如前述，即應由腎臟專科醫師接手處理，
    被上訴人責任已盡，醫療處置均屬正當，並無任何醫療疏失
    ，更為顯然。今上訴人於其上訴理由狀及鈞院審理本件庭期
    中恣意主張，以「病歷資料顯示，2次通知竟無照會單」據
    為上訴理由，除與事實不符外，實係對真正之事實故意爭執
    ，殊屬無憑。
  4.續言之，審酌第2次抽血檢驗結果係於87年11月17日凌晨零
    時20分許，而劉信良醫師所稱被上訴人第1次打電話給伊時
    ，係在接近凌晨即87年11月16日晚上12時前，當時第2次抽
    血報告尚未出爐，顯係針對第1次抽血報告知會家屬之結果
    向劉信良醫師報告，因此，由劉信良醫師前開證言，明顯可
    證被上訴人確曾於第1、2次抽血報告出來後分別知會家屬並
    建議洗腎，且有2次通知劉信良醫師自明。再參馮何金足87
    年11月16日22時30分病歷記載「inform family H/D maybe
    / consideration but pts family refuse(Hesitation )」
    (即通知家屬或許考慮洗腎，但家屬拒絕而且遲疑)及87年11
    月17日零時30分記載「consider emergent H/D consult
    Nephro-logist already but family Refuse & hesitate」
    (即考慮緊急洗腎，已諮詢腎臟科醫師，但家屬拒絕而且遲
    疑)，以及上訴人戊○○於相關刑案二審亦稱：「我母親在
    滴點滴就坐立不安，到做心電圖時就說病危有說要洗腎，沒
    有告訴我們什麼，但他有打電話10幾分鐘可能與腎臟科醫師
    聯絡」 (參見相關刑案二審92年12月11日筆錄)云云，此與
    前開證人左蜀玉、劉信良之證言及病歷記載互相對照以觀，
    益證於第2次血液檢驗報告出來後，被上訴人確曾對病患家
    屬建議洗腎，而病患家屬之反應確係拒絕而且遲疑，其理更
    明。因此，被上訴人於87年11月16日22時許第1次驗血報告
    出來後即已正確判斷病患腎功能異常並建議洗腎，並無上訴
    人指涉「診斷過晚」、「延誤診斷」之情事。併而言之，行
    政院衛生署醫事審議委員會第1次鑑定書（鑑定編號89071）
    引用上訴人錯誤主張，誤認被上訴人對第1次驗血報告質疑
    ，而認被上訴人診斷過晚且未及時建議病患洗腎云云，核與
    前開諸多事證不符，自亦有所誤會，且上開第1次鑑定意見
    亦經原審認定尚有頗多可議之處，難予採為判決基礎。是以
    ，可知被上訴人醫療過程均屬正當，絕無「診斷過晚」、「
    延誤治療」情事，確無醫療疏失，至為顯然。
  5.再按，醫學上「血液透析」為一侵襲性之治療，有其危險性
    及併發症。依一般醫學倫理，及醫療法第64條第1項前段「
    醫療機構實施中央主管機關規定之侵入性檢查或治療，應向
    病人或其法定代理人、配偶、親屬或關係人說明，並經其同
    意，簽具同意書後，始得為之。」之規定，可知如欲對病患
    進行「血液透析」治療，須得到病患或家屬之書面同意方可
    施行。易言之，病患或其家屬如拒絕進行「血液透析」治療
    而不願簽署同意書，以致醫師無法對病患施行血液透析導致
    病患病情惡化，則與醫師醫療技術毫無關係，當不可歸責於
    實施醫療之醫師，此參上開刑事案件卷附行政院衛生署92年
    3月26日衛生署醫事審議委員會鑑定書（編號0000000）載有
    「如果沒有得到同意書，醫師未對病患施行血液透析導致病
    情惡化，乃符合醫療倫理，與醫療技術毫無關係。」，亦證
    被上訴人於醫療處置上並無任何過失。
  6.另，上訴人於鈞院前次庭期審理中主張被上訴人主觀判斷病
    患馮何金足無接受洗腎必要云云，亦全與事實不符，蓋馮何
    金足於87年11月16日至成大醫院急診，晚間9時許第1次抽血
    檢驗，發現其腎功能異常，被上訴人即告知馮何金足家屬，
    惟家屬質疑表示馮何金足無任何腎臟疾病病史，被上訴人乃
    同意再為馮何金足檢驗，並於晚間11時許為第2次抽血檢驗
    已如上述。查本件病患馮何金足腎功能異常，洗腎固為可行
    之治療方式，然並非百分之百必能使病患病情好轉，且洗腎
    係一侵襲性之治療，有其危險性及併發症，因此，施行洗腎
    與否需經病患或家屬同意並經腎臟科醫師確認，是以，本件
    被上訴人於案發當時僅能建議病患洗腎，不能強制病患接受
    洗腎，因而，一般醫師習慣於病歷上記載「或有必要」，被
    上訴人亦然，唯實際上被上訴人確已向病患或家屬建議洗腎
    ，僅係病患或家屬同意後尚需腎臟科醫師確認而已。況且，
    上訴人於相關刑案自訴狀指稱：「87年11月16日22時，被害
    人 (即病患)生化檢驗報告結果顯示被害人腎功能失常，被
    上訴人醫師雖有將此結果告知家屬，家屬則反映被害人過往
    於成大醫院就診，並無腎功能失常現象。」，及上訴人庚○
    ○於相關刑案亦稱：「第1次檢查報告出來，家屬僅有質疑
    ，並未明白表示拒絕」 (施行血液透析治療)( 參見相關刑
    案一審90年5月7日訊問筆錄)云云，更證被上訴人確有告知
    病患家屬檢驗結果顯示病患腎功能異常，並表示病患有施以
    血液透析之必要，而斯時病患家屬亦有向被上訴人質疑病患
    並無腎臟病史等語無訛，否則即無再做第2次檢驗之必要。
    更何況，上開函文附件係事後補述，並非當時之狀況，且第
    2次檢驗結果，病患病情較第1次檢驗更為嚴重，病患家屬猶
    拒絕做血液透析，第1次檢驗既存懷疑，家屬更不可能接受
    做血液透析，其理至明。是以，上訴人所謂被上訴人主觀上
    認為馮何金足無洗腎之必要，全屬上訴人主觀臆斷，亦與事
    實不符。
  7.至上訴人又稱被上訴人未對馮何金足施以心電圖監視而有疏
    失云云，亦與事實不符。按查被上訴人依上開驗血報告研判
    馮何金足腎功能異常後，即曾先後為馮何金足施以2次12導
    程心電圖，此為上訴人所不爭執，而12導程心電圖對於缺氧
    性心臟病患之診斷較諸一般心電圖監測器正確無誤，此有被
    上訴人於原審所提呈之醫學文獻可參。況且，馮何金足當時
    一直在被上訴人身旁，馮何金足一發生呼吸心跳停止，被上
    訴人立即為其進行急救，絕無任何拖延，此由原審證人即成
    大醫院護理人員左蜀玉證稱：「病患發生緊急狀況，呼吸停
    止，當時是1時35分，．．．朱醫師當時就在病患的旁邊，
    於是我們開始進行急救。」，即可獲得明證。是上訴人主張
    被上訴人未對馮何金足施用心電圖監測器，即有醫療疏失云
    云，實乃不足採信，亦係對真正之事實故意爭執，益為顯然
    。
  8.再按，被上訴人於87年11月16日晚間9時30分檢驗出馮何金
    足有低血糖症狀，即依醫療常規給予馮何金足百分之50葡萄
    糖液後，馮何金足逐漸恢復意識，且於其後治療過程中馮何
    金足心跳血壓穩定，心電圖並未顯示有高血鉀症相關之心律
    不整、心肌缺氧或心肌梗塞之症狀，故持續給予百分之10葡
    萄糖液注射以治療高血鉀及低血糖（葡萄糖液本就可以降低
    血液中鉀離子濃度），並觀察病情。其後於晚間10時檢驗結
    果馮何金足腎功能異常，惟病患家屬極力否認檢驗結果並強
    調馮何金足絕無腎臟病變情事，被上訴人乃予以穩定病情之
    治療繼續觀察，並再做第2次檢驗。第2次檢驗結果，腎功能
    頗為異常，被上訴人乃用藥物積極治療以求改善病患症狀，
    給予馮何金足靜脈注射2安培Furosemide、胰島素、葡萄糖
    、碳酸氫鈉等藥物，並再告知家屬需以洗腎方式治療，惟又
    遭病患家屬拒絕。至馮何金足病情惡化，經告知病患家屬請
    求簽署病危通知書，仍遭病患家屬拒絕簽署。此期間被上訴
    人一直在馮何金足旁密切觀察，並向其家屬解釋病情及採取
    醫療因應措施，於發現馮何金足突然呼吸停止時，亦立即進
    行搶救。故就整體醫療過程判斷，被上訴人並無任何疏失之
    處，此亦經行政院衛生署第2、3次鑑定報告，以及台南市衛
    生局調解報告認定被上訴人並無醫療疏失，且被上訴人醫療
    行為與馮何金足事後死亡結果間並無因果關係在卷可稽，至
    為顯然。
  9.綜上，查行政院衛生署89071號本件第1次鑑定報告內容，核
    與事證不符，已經原審判決認定。且該鑑定意見有頗多可議
    之處，難予採為判決基礎，原審亦已於判決理由中載明。查
    被上訴人當時僅係急診住院醫師，依成大醫院規定，急診醫
    師於初步診察後，照會專科醫師，即應由專科醫師接手處理
    。本件被上訴人於馮何金足抽血檢驗報告完成，發現馮何金
    足腎功能異常後，確曾照會腎臟科專科醫師，參前開證人相
    關證述，被上訴人既已依規定照會腎臟專科醫師並報告病患
    狀況有如前述，即應由腎臟專科醫師接手處理，被上訴人責
    任已盡，醫療處置均屬正當，並無任何醫療疏失，更為顯然
    。
  (三)至上訴人等主張之馮何金足死亡結果與被上訴人醫療行為間
    有相當因果關係存在，更屬無稽全屬無憑，按：
  1.「損害賠償之債，以有損害之發生及有責任原因之事實，並
    二者之間，有相當因果關係為成立要件。故上訴人所主張損
    害賠償之債，如不合於此項成立要件者，即難謂有損害賠償
    請求權存在」，最高法院48年度台上字第481號著有判例。
    又，「依經驗法則綜合行為當時所存在之一切事實，為客觀
    事後審查．．．若在一般情形下，有此同一之條件存在，而
    依客觀之觀察，認為不必然皆發生此結果者，則該條件與結
    果並不相當，不過為偶然之事實而已，其行為與結果間自無
    相當因果關係」，最高法院75年度台上字第3356號著有判決
    。又「被害人因過失行為受傷後，另因罹患他病致死，所患
    之病與原傷毫無關聯，非屬原傷加入自然力所致者，則其因
    果關係業已中斷」，最高法院87年度台上字第3417號亦有判
    決。
  2.馮何金足於90年4月14日病逝，查其死亡原因係「敗血症」
    、「肺炎併呼吸衰竭」所致，此有馮何金足死亡證明書可佐
    ，可知馮何金足死亡結果顯與被上訴人醫療行為無關。參以
    馮何金足係於87年11月16日至成大醫院就診，17日凌晨即轉
    入加護病房，由被上訴人診療之時間僅數小時，距其死亡日
    期90年4月14日死亡時已間隔長達2年4個多月，足證馮何金
    足死亡應係事後罹患他病致死，與被上訴人醫療行為毫無關
    聯。再者，依原審卷附行政院衛生署91年5月27日衛署醫字
    第0910034686號函附該署醫事審議委員會鑑定書（編號9033
    5）亦認定：「馮何金足於88年4月8日出院，為植物人狀態
    ，至90年3月31日病患因休克至台南市立醫院住院，經診斷
    為營養不良、貧血、腹水、糖尿病、上消化道出血、肺炎及
    敗血症。90年4月14日病患因敗血症、肺炎併呼吸衰竭逝世
    。肺炎及敗血症乃因遭細菌感染，若病患營養不良、貧血、
    糖尿病、植物人狀態等，因免疫力降低，均使人易受感染，
    但無法以此論定植物人狀態為肺炎及敗血症致死之原因。故
    醫師甲○○以前之醫療行為與病患馮何金足之事後死亡結果
    間，並無因果關係。」（此為衛生署醫事審議委員會就本件
    有關之錫安護理之家照護紀錄、新樓基督教醫院病歷、臺南
    市立醫院病歷、成大醫院病歷等資料審酌鑑定之結果）。益
    見，馮何金足死亡原因係肺炎及敗血症，而肺炎及敗血症係
    因細菌感染所致，與被上訴人醫療行為根本無關。再者，被
    上訴人為病患施行醫療行為，全符一般醫學常規，且病患之
    死亡結果係因敗血症及肺炎併呼吸衰竭所致，雖植物人狀態
    可能因照護不周等因素使免疫力降低，使人較容易感染，但
    尚無法以此論定植物人狀態必然會引發肺炎及敗血症，意即
    非謂植物人狀態即為被害人致死之相當原因。復參以被害人
    係於87年11月16日至成大醫院就診，嗣於90年4月14日始發
    生死亡之結果，期間被害人成為植物人時間長達2年4個多月
    ，亦難認病患死亡原因係屬原傷加自然力所致，則被上訴人
    之醫療行為與病患死亡結果間當無存有任何因果關係，灼然
    甚明。
  3.況言之，雖鑑定意見認為植物人狀態，可能使免疫力降低，
    使人較易受感染，唯亦認為並非植物人即必然會感染肺炎及
    敗血症，意即同樣植物人狀態，不必然皆會發生感染肺炎及
    敗血症之結果，例如北一女中王曉民小姐植物人狀態，臥床
    至今達40餘年，故可知本案病患馮何金足之死亡與其植物人
    狀態並無相當因果關係，其理至明。另查，病患馮何金足本
    即有嚴重糖尿病史，嚴重糖尿病更容易感染肺炎及敗血症，
    乃為眾所週知之事實，亦為行政院醫事審議委員會鑑定所是
    認，更見，病患馮何金足之死亡應與其植物人狀態無關。是
    姑不論病患馮何金足之植物人狀態與被上訴人醫療行為間毫
    無關係，其死亡結果既與其植物人狀態並無相當因果關係，
    自更難認與被上訴人醫療行為有關而成立過失侵權行為，至
    為灼然。
  4.再者，按原審卷附行政院衛生署第1次鑑定書（編號89071）
    亦認為：「病患至成大附設醫院急診時有腎衰竭、高血壓及
    嚴重之代謝性酸血症，病情相當嚴重。如能及早處理，可能
    減少發生呼吸、心臟停止而需要急救之情事。但由於病患病
    情相當嚴重，即使及早處理，未必能避免此一情況之發生。
    」，而台南市衛生局調解時委員意見亦認為：「就急診病歷
    及書面資料判斷，病患病情的變化進行的非常快速，一般而
    言，由慢性疾病 (糖尿病)演變為急性惡化 (併發急性腎衰
    竭)時，其情況較難掌控，腎臟方面的疾病常無明顯症狀，
    當有臨床症狀出現時，腎臟器官也許已有百分之80的損壞了
    。急性腎衰竭時洗腎並非必要的良方，且可能有極高的危險
    性，應於病患狀況適當時方可施行。就醫療處置過程而言，
    成醫應無不當之疏失。」 (參見原審卷第40頁)。因此，馮
    何金足至成大醫院急診時，病情已相當嚴重，即使病患家屬
    同意洗腎而及早為病患洗腎，亦未必能避免突然心跳、呼吸
    停止，急救無效而死亡或成為植物人狀態之結果。是病患之
    植物人狀態係因其本身病程急速惡化所致，與被上訴人醫療
    行為間並無相當因果關係，亦甚灼然。
  (四)退步言，縱認被上訴人應負擔過失侵權行為責任 (實則不然
    前已詳述)，以病患馮何金足當時病情相當嚴重判斷，即使
    較早給予洗腎，亦未必能避免馮何金足成為植物人狀態之發
    生，且病患年紀老邁，本身又有嚴重之糖尿病等疾病，其嚴
    重之併發症並已發生，當時縱能僥倖避免植物人狀態之發生
    ，其預後狀況必然不佳，亦難以避免短期內再行急速惡化致
    成植物人狀態甚或死亡之結果。是上訴人等請求慰撫金之金
    額明顯過高，自應大幅酌減，至為顯然。再者，病患當時病
    情嚴重，意識不清，依醫療法規定，其家屬即上訴人等為其
    同意醫療行為之代理人。乃其等竟在被上訴人一再建議洗腎
    之情況下，猶質疑、拒絕簽署同意書，有如前述，則退萬步
    言，縱認被上訴人應負擔過失侵權行為責任 (實則不然，前
    已詳述)，上訴人等對病患損害之發生亦顯然與有絕大過失
    ，則依民法第217條：「損害之發生或擴大，被害人與有過
    失者，法院得減輕賠償金額或免除之。」、「前二項之規定
    ，於被害人之代理人或使用人與有過失者，準用之。」之規
    定，亦應免除或大幅減輕被上訴人賠償金額。又「債權人向
    連帶債務人中之一人免除債務者，就該債務人應分擔之部分
    ，他債務人同免其責任」、「連帶債務人相互間，除法律另
    有規定或契約另有訂定外，應平均分擔義務」，民法第276
    條第1項及第280條分別定有明文。查本件病患馮何金足當時
    赴成大醫院就醫前，即已前往蓋德醫院就診，而依蓋德醫院
    所提供該院病患之病歷，顯示病患在87年5月間在蓋德醫院
    就診檢驗時，其腎功能即已明顯異常，乃蓋德醫院在87年11
    月16日病患就診時，參酌病患先前腎功能異常病歷理應懷疑
    病患腎功能可能異常加以檢驗，卻在有能力檢驗之情況下未
    為任何檢驗，致病患病情拖延嚴重惡化陷於昏迷，依行政院
    衛生署醫事審議委員會鑑定書意見，即使送至成大醫院時立
    即處理，亦未必能避免植物人狀態或死亡結果之發生，則蓋
    德醫院對病患所生損害，顯有過失，此由上訴人等向台南縣
    衛生局請求調解該醫療糾紛，蓋德醫院亦為了解決該醫療糾
    紛而願以50萬元高價達成和解，上訴人等並免除蓋德醫院其
    餘民事責任即可獲得明證。因此，本件退萬步言，縱認被上
    訴人應負擔過失侵權行為責任 (實則不然，前已詳述)，蓋
    德醫院對病患損害之發生既同有過失責任，自應與被上訴人
    連帶負擔共同侵權行為損害賠償責任，而上訴人等既與蓋德
    醫院以50萬元達成和解並免除蓋德醫院其餘民事責任，依前
    開民法第276條第1項及第280條規定，被上訴人自亦同免一
    半損害賠償責任，法理至明。是上訴人等請求被上訴人負擔
    全部損害賠償責任，與法有違，並無理由，更為顯然。
  (五)末查，醫療行為並非消費者保護法第7條第1項規定所稱之「
    服務」，醫療行為無消費者保護法第7條之適用，此現已為
    學說及實務上所通認。參新修正之醫療法第82條第2項亦明
    白規定：「醫療機構及其醫事人員因執行業務致生損害於病
    患，以故意或過失為限，負損害賠償責任」，另參最高法院
    93年台上字第2302號判決，亦已明載醫療行為並無消費者保
    護法之適用。由此更可見，我醫療行為非屬消費者保護法中
    所稱之「服務」，是以醫療行為自無適用消費者保護法之餘
    地，故上訴人主張被上訴人成大醫院應負消費者保護法第7
    條之連帶損害賠償責任，自無理由，亦甚顯然。
  (六)綜據上述，本件被上訴人醫療行為並無疏失，病患馮何金足
    之植物人狀態與被上訴人醫療行為間亦無相當因果關係，上
    訴人提起本件上訴請求被上訴人負擔侵權行為責任，顯無理
    由，至為明灼。
三、證據：援用原審提出之證據。
丙、被上訴人成大醫院方面：被上訴人成大醫院未於言詞辯論期
    日到場，亦未提出書狀作何聲明及陳述。
    理  由
甲、程序方面：
一、本件原告馮何金足於90年4月14日原審審理中死亡，上訴人
    丙○、戊○○、辛○○、庚○○、丁○○、己○○為馮何金
    足之配偶及子女，上訴人等具狀聲明承受訴訟，有死亡證明
    書、戶籍謄本及聲明承受訴訟狀在卷可稽（見原審卷（一）
    第254至262頁），依法核無不合，應予准許。
二、本件被上訴人成大醫院法定代理人原為葉純甫，於92年8月1
    日已異動為乙○○，有95年2月27日成大醫院成附醫秘字第
    0950002338號函在卷可稽（見本院卷第60頁），被上訴人成
    大醫院聲明由乙○○承受訴訟，依法核無不合，應予准許。
三、被上訴人成大醫院經合法通知，無正當理由，未於言詞辯論
    期日到場，核無民事訴訟法第386條各款所列情形，爰依上
    訴人之聲請，由其一造辯論而為判決。
乙、實體方面：
一、上訴人起訴主張：伊等之被繼承人馮何金足平素雖有糖尿病
    、高血壓疾病，惟健康情形一直良好，且身體壯碩，平日均
    至田裡工作及至市場從事買賣，87年11月16日晚，馮何金足
    突有昏睡狀況，家屬即將之送往被上訴人成大醫院急診部診
    療，並由當日急診值班醫師即被上訴人甲○○負責診治，由
    於甲○○醫療上之過失，導致馮何金足成為植物人，終至死
    亡，上訴人等受有醫藥費、喪葬費等財產上及其他非財產上
    損害，被上訴人甲○○為被上訴人成大醫院僱用之醫師，兩
    人應連帶負責賠償，爰依侵權行為及連帶之法律關係，起訴
    請求被上訴人連帶賠償其財產上及其財產上損害等語。
二、被上訴人甲○○則以：上訴人主張被上訴人甲○○有醫療疏
    失，此部分經台南市醫事審議委員會認被上訴人甲○○對馮
    何金足所為醫療過程並無不當，自無過失情事。被上訴人甲
    ○○對於病患檢驗結果，即告知須採血液透析（洗腎）療法
    ，卻遭遲疑拒絕，被上訴人甲○○實已盡告知及診療義務，
    馮何金足家屬拒簽同意書拒作洗腎治療，其病情之變化，殊
    不能歸咎於被上訴人甲○○之醫療過失，不應令被上訴人連
    帶負責賠償等語，資為抗辯。
三、兩造對於上訴人之被繼承人馮何金足平素雖有糖尿病、高血
    壓疾病，於87年11月16日晚21時許，馮何金足突有昏睡狀況
    ，家屬即將之送往被上訴人成大醫院急診部診療，並由當日
    急診值班醫師即被上訴人甲○○負責診治；同日21時30分許
    馮何金足恢復意識、四肢活動正常，惟有呼吸不順暢、氣喘
    等現象；22時許第一次檢驗結果馮何金足肌酸酐值（creati
    nine）8.1、尿素氮（bun）73、高血鉀（k）6.3，顯示腎功
    能異常，被上訴人甲○○醫師決定維持10%葡萄糖點滴做治
    療及觀察；22時10分許被上訴人甲○○醫師對上揭檢驗報告
    數值懷疑，並向家屬表示重新核對（recheck），護士有前
    來量血壓、脈搏；23時10分許護士前來補驗生化，並加驗心
    臟酵素（ＭＢ）；24時30分許第二次檢驗結果馮何金足肌酸
    酐值7.9，尿素氮75、鉀6.6，馮何金足家屬反映馮何金足心
    跳、氣喘得厲害，故測量心電圖，於做完心電圖後，被上訴
    人甲○○表示馮何金足情況危急，做病危處理，並做中央靜
    脈導管置放；翌日1時20分許被上訴人甲○○醫師要求馮何
    金足家屬簽病危通知單，馮何金足家屬請被上訴人甲○○醫
    師說明病情，而不知，嗣護士發現馮何金足情況有異，以手
    指觸摸馮何金足鼻部，始發現馮何金足已無呼吸；1時35 分
    許被上訴人甲○○醫師進行急救，馮何金足恢復心跳、呼吸
    ，並2時20分許轉入加護病房；4時許進行洗腎，惟已成植物
    人，88年4月8日送療養院，88年9月3日由原審法院以88年度
    禁字第60號裁定為禁治產人，90年4月14日死亡等情，並不
    爭執，復有急診病歷、醫囑單、急診護理評估表等附於原審
    89年度自字第17號刑事卷及原審卷 (見原審卷一第160至171
    頁)，及民事裁定書1份 (見原審卷一第13頁），堪信為實。
    至上訴人主張87年11月16日22時許馮何金足經被上訴人甲○
    ○醫師首次檢驗結果已顯示腎功能失常，被上訴人甲○○醫
    師卻未告知患者家屬應以洗腎治療，其雖有決定重新核對、
    檢驗，惟卻遲至24時30分方有第二次檢驗結果，期間延宕２
    小時30分，除10%葡萄糖點滴外，未予患者任何治療，即延
    誤適當醫療時機，致患者病危；且對患者一急診病患，於病
    危之際身上竟仍未有任何生理監視器，亦無人看顧，置患者
    停止呼吸、心跳而不自知，發現後雖進行急救，惟患者已因
    腦部缺氧成為植物人，顯見被上訴人甲○○醫師未盡善良管
    理人之注意義務，其就馮何金足最終因腦缺氧成為植物人之
    結果發生，顯有過失，已該當民法第一八四條第一項規定之
    侵權行為，自應負損害賠償之責等語，惟為被上訴人所否認
    ，並以前揭情詞置辯，是本件所應審究者厥為: 被上訴人甲
    ○○對被害人馮何金足之醫療行為是否有過失，亦即被上訴
    人甲○○對被害人馮何金足有無延誤第二檢驗？有無延誤決
    定洗腎或其他適當治療導致被害人馮何金足病危？是否因未
    予必要之生理監視器，因而被害人馮何金足心跳、呼吸停止
    而不知，最終因腦缺氧成為植物人？經查：
  (一)被上訴人甲○○抗辯其於87年11月16日晚間為病患馮何金足
    急診救治期間，於晚間9時許第1次為病患馮何金足抽血檢驗
    ，檢驗結果發現病患腎功能異常，即知會馮何金足家屬並建
    議血液透析治療（俗稱洗腎），因家屬質疑馮何金足之前並
    無腎臟病史，拒絕進行洗腎治療，被上訴人甲○○乃先口頭
    照會腎臟科劉信良醫師並同意再為馮何金足做第二次檢驗等
    情，已據證人即「成大醫院」腎臟科醫師劉信良於90年6月6
    日於原審89年度自字第17號刑事一案審理時到庭具結證稱：
    「有的，當天自下午5時，至翌日早上8時由我值班，接近凌
    晨左右，他第1次打電話向我報告病人的狀況，並告訴我病
    人家屬拒絕洗腎，因家屬質疑抽血報告，我建議朱醫師應該
    使用哪些藥物，以便降低鉀離子。朱醫師先後打兩次呼叫器
    給我，他沒有照會單給我，都是口頭聯絡。第2次，朱醫師
    也告訴我病患家屬拒絕洗腎。當時我正在加護病房為其他病
    患做急救，所以沒有去做問診。一般如果有醫師聯絡病患須
    洗腎，他要開照會單，我必須在4小時內完成問診。一般如
    果病患緊急，會以口頭聯絡」等語，且有醫囑單記載於11月
    17日照會腎臟科醫師之時間及其建議在卷足佐。由上開劉信
    良醫師證詞可知當時被上訴人甲○○有建議病人「洗腎」遭
    家屬拒絕。雖上訴人陳稱：被上訴人甲○○於第1次檢驗結
    果出來後，並未通知劉信良，此益見被上訴人甲○○認病患
    之病情未達透析治療之程度。又茍如證人劉信良所言，甲○
    ○有2次通知劉信良之事實，則依規定，應會有照會單且劉
    信良亦應會依規定前來問診，惟依病歷資料顯示，2次通知
    竟無照會單，且如是緊急情形，證人竟未依規定問診，足證
    證人所供，與事實不符，顯然違反常情，不足採信云云，顯
    係以無照會單，證人未問診，推測證人所供不實，蓋一般病
    患須洗腎，始要開照會單及問診，病患馮何金足之家屬既拒
    絕洗腎，且證人劉信良當時已建議被上訴人甲○○應該使用
    哪些藥物，以便降低鉀離子，而被上訴人甲○○亦對馮何金
    足進行第二次檢驗，並非將患者棄置不管，就此難謂被上訴
    人未盡善良管理人之注意。
  (二)查本件被害人馮何金足已於90年4月14日死亡，而直接導致
    被害人死亡之疾病，係『敗血症』及『肺炎併呼吸衰竭』，
    有被害人死亡證明書可憑 (見原審卷一第256頁)，然被害人
    產生敗血症及肺炎併呼吸衰竭，是否與被上訴人之醫療行為
    間有相當因果關係乙情，業經原審向行政院衛生署醫事審議
    委員會函請鑑定，並經該署於91年5月27日以衛署醫字第091
    0034686號函檢附醫事審議委員會第90335號鑑定書認定：『
    病人於88年4月8日出院，為植物人狀態，至90年3月31日病
    人因休克至台南市立醫院住院，經診斷為營養不良、貧血、
    腹水、糖尿病、上消化道出血、肺炎及敗血症。90年4月14
    日病人因敗血症、肺炎併呼吸衰竭逝世。肺炎及敗血症乃因
    遭細菌感染，若病患營養不良、貧血、糖尿病、植物人等狀
    態等，因免疫力降低，均使人易受感染，但無法以此論定植
    物人狀態為肺炎及敗血症致死之原因。故醫師甲○○以前之
    醫療行為與病患馮何金足之事後死亡結果間，並無因果關係
    。』，可見被害人馮何金足嗣因敗血症及肺炎併呼吸衰竭死
    亡，與被上訴人之醫療行為間，難認有相當因果關係。故上
    訴人主張植物人狀態所引起的後遺症不只有「敗血症」及「
    肺炎」云云，即謂植物人不一定會感染到「敗血症」及「肺
    炎」；卻又主張導致被害人馮何金足死亡之「敗血症」及「
    肺炎」，係是植物人狀態所引起，也即被害人馮何金足所患
    的「敗血症」及「肺炎」與其所受的傷（植物人）有絕對的
    關聯云云，前後主張矛盾，且眾所皆知植物人如照顧得宜，
    並非絕對會感染到「敗血症」及「肺炎」，故上訴人上開主
    張不足採取。
  (三)上訴人認為被上訴人甲○○未告知家屬必需血液透析，竟於
    醫囑單87年11月16日10時30分紀錄偽載「informfamilyH/D
    maybe/consideration but pts family refuse (Hesitatio
    n)」（即通知家屬或許考慮洗腎，但家屬拒絕而且遲疑），
    另於87年11月17日零時30分紀錄偽載「consider emergent
    H/D consult Nephrologist already but family Refuse &
    hesitate」（意即考慮緊急洗腎，已諮詢腎臟科醫師，但家
    屬拒絕而且遲疑）云云，惟為被上訴人甲○○所否認有偽造
    情事，並承認其確有於被害人之急診病歷上紀載上開文字等
    情，此有成大醫院上開急診病歷在卷，經本院核閱屬實。再
    查，上訴人向原審自訴被上訴人甲○○偽造文書一案 (89年
    度自字第17號)指稱被上訴人甲○○於87年11月16日22時許
    ，確有將被害人第一次抽血檢驗結果顯示被害人腎功能失常
    之情形告知家屬，渠等則反映被害人過往均於成大醫院就診
    ，並無腎功能失常現象，被上訴人甲○○乃參閱該院被害人
    相關病歷紀錄並向被害人家屬表示如病情惡化，再施以血液
    透析等語（詳見八十八年十二月三十一日自訴狀），核與被
    上訴人甲○○於成大醫院88年2月12日函文附件說明中所陳
    「晚間約10時20分檢驗初步結果顯示病患腎功能異常（肌酸
    酐值高達8.1）血鉀偏高（數值6.3）及貧血（血紅素值8.8
    ）。當時即把此異常檢驗結果告知家屬，並告知家屬若病情
    持續惡化，或有接受透析治療之必要。再度詢問病史，家屬
    認為病患並無腎臟功能異常之病史，並對初步檢驗結果質疑
    」等經過情形大致相符，有成大醫院88年2月12日八八成附
    醫企字第○四三二號書函可按（附於上開刑案原審卷一第80
    頁），另上訴人庚○○於該刑案原審陳稱：「那日我們送到
    成大，他翻完病歷就說腎不好的問題，我們說病歷都在成大
    ，所以雙方都同意之即再做檢驗……」（見該刑案原審卷一
    第48頁），益證被上訴人甲○○所辯：於87年11月16日10時
    至10時20分之間，確有告知被害人家屬檢驗結果顯示被害人
    腎功能異常，並表示被害人或有施以血液透析之必要，而斯
    時被害人家屬亦有向被上訴人甲○○表示被害人並無腎臟病
    史等語無訛，否則即勿須再做第二次檢驗之必要。至行政院
    衛生署醫事審議委員會第1次鑑定書（鑑定編號89071）認被
    上訴人診斷過晚且未及時建議病患洗腎云云，核與前開諸多
    事證不符，自亦有所誤會。再者，第二次檢驗結果，被害人
    病情較第一次檢驗更為嚴重，被害人家屬猶拒絕做血液透析
    ，第一次檢驗既存懷疑，家屬更不可能接受做血液透析，被
    上訴人甲○○殊無偽造第一次家屬不接受做血液透析之病歷
    之必要，應堪認定。復參以血液透析為一侵襲性之治療，有
    其危險性及併發症，依一般醫學倫理，一定要得到病人或家
    屬之書面同意才可以施行，如果沒有得到同意書，醫師未對
    病患施行血液透析導致病情惡化，乃符合醫療倫理，與醫療
    技術毫無關係，此有行政院衛生署醫事審議委員會第000
    0000號鑑定書一件在卷可按（附於上開刑案原審卷三第
    52頁）。被害人家屬既曾向被上訴人甲○○表示被害人從無
    腎臟病史，則被上訴人甲○○因此認為被害人家屬係在質疑
    檢驗結果，且未同意伊施行血液透析之建議，而於病歷如此
    記載，此亦僅係被上訴人甲○○與被害人家屬間認知上之差
    異，尚乏積極證據可以證明被上訴人甲○○主觀上確有不實
    登載之故意。又上訴人指稱被上訴人甲○○並未告知被害人
    家屬第二次抽血檢驗結果，渠等根本無從拒絕洗腎云云，惟
    上訴人既自陳被上訴人甲○○於第一次血液檢驗報告出來後
    ，即有向被害人家屬表示如病情惡化將施以血液透析，且因
    被害人家屬質疑檢驗報告之正確性而再複檢，則於87年11月
    17日零時30分，應被害人家屬質疑之第二次檢驗報告出來，
    且被害人家屬亦反應被害人心跳、氣喘厲害之際，被上訴人
    甲○○豈有可能反而不再對被害人家屬建議血液透析，顯與
    常情有違。參以證人即案發當日大夜班護理人員左蜀玉於上
    開刑案原審結證稱：「交班時，史芳瑛告訴我，朱醫師有交
    代，病患有洗腎之可能，而且我有看到病歷有記載，家屬沒
    有確定、答應要洗腎……我當時確實有看到朱醫師有在病歷
    上詳細記載上開事項……病患推進診間後，朱醫師有對家屬
    提及洗腎之事，他並有以電話與腎臟科劉醫師聯繫，我不確
    定是什麼時間。當時朱醫師解釋報告後，並給家屬病危通知
    單，請家屬簽名，並說有洗腎之必要。印象中，家屬不簽名
    ……」（見上開刑案原審卷第42、43頁），及上開醫師劉信
    良之證詞，可見於第二次血液檢驗報告出來後，被上訴人甲
    ○○客觀上應確曾對被害人家屬提及洗腎乙事，且被上訴人
    甲○○當時主觀上亦確實認為被害人家屬之反應係拒絕而且
    遲疑，故被上訴人甲○○復於其職務所掌之病歷專用紙87年
    11月17日零時30分為上開紀錄，縱與被害人家屬的認知或真
    意有違，亦難認有偽造之故意。參以行政院衛生署92年4月1
    1日衛署醫字第0920200465號書函檢送之該署醫事審議委員
    會第0000000號鑑定書（附於上開刑案原審卷三第51頁）判
    斷上開病歷之記載方式，是否係事後補填載？函覆稱「病歷
    之第二頁最後二行有關建議病人施行血液透析一段和前文較
    無關連，因在此之前之病歷中無病人之腎臟功能之敘述，此
    時（16日22：30）也沒有提出為何要施行血液透析之原因。
    然而病歷之第4頁前3行有關建議病人施行血液透析之記載合
    於醫學常理，在此時（17日00：30）病人已經確定有腎衰竭
    及高血鉀，甲○○醫師已於此時針對可能立即致命的高血鉀
    治療：如給予靜脈注射利尿劑、胰島素、葡萄糖水、碳酸氫
    鈉、及口服緩瀉劑等。施行血液透析為對抗高血鉀之重要治
    療，此時建議病人血液透析符合醫療常規，至於是否事後補
    填，本會無從判斷」等語，再酌以被害人案發當日之急診病
    歷原本，均係接續書寫，並無從加填或修補之痕跡，亦無從
    認定上開有關建議病人施行血液透析等文字，確係被上訴人
    甲○○事後補填。此外，上訴人復無法提出積極正據足資認
    定被上訴人甲○○有偽造病歷，故上訴人主張被上訴人甲○
    ○偽造病歷云云，自屬不足採信。又上訴人主張依據行政院
    衛生署醫事審議委員會89071號鑑定書鑑定結果，已明載：
    按照醫學常規，馮何金足之情況，立即之血液透析為非常重
    要的治療方式，如被上訴人甲○○未能及時建議對病人施以
    血液透析，自有疏失云云。惟台南市醫事審議會委員綜合意
    見認為：「就急診病歷及書面資料判斷，病患病情的變化進
    行的非常快速，一般而言，由慢性疾病 (糖尿病)演變為急
    性惡化 (併發急性腎衰竭)時，其情況較難掌控，且應為此
    案之主因。腎臟方面的疾病常無明顯症狀，當有臨床症狀出
    現時，腎臟器官也許已有百分之80的損壞了。急性腎衰竭時
    ，洗腎並非必要的良方，且可能有極高的危險性，應於病患
    狀況適當時方可施行。就醫療處置過程而言，成醫應無不當
    之疏失。」 (參見原審卷（一）第40頁)。益徵前揭行政院
    衛生署醫事審議委員會89071號鑑定書之鑑定結果，尚非的
    論，而難憑採。由此可知馮何金足送至成大醫院急診時，病
    情顯由慢性疾病惡化之中，病情應屬非輕，雖未予以生理監
    視器，但仍於成大醫院內受密切觀察，即使病患家屬同意洗
    腎及早洗腎，亦未必能避免突然心跳、呼吸停止，急救無效
    而為植物人狀態之結果，應堪認定。
四、綜上所述，上訴人主張馮何金足遭被上訴人成大醫院所僱用
    之醫師即被上訴人甲○○醫療過失，致馮何金足死亡，請求
    被上訴人連帶賠償其所受損害，核無理由。原審為上訴人敗
    訴之判決，及駁回其假執行之聲請，並無不合。上訴意旨指
    摘原判決不當，求予廢棄改判，為無理由，應予駁回。
五、本件事證已臻明確，兩造其餘攻擊防禦方法及證據資料，核
    與本件判決結果不生影響，不予一一論述，併予敘明。
六、據上論結，本件上訴為無理由，依民事訴訟法第385條第1項
    前段、第449條第1項、第78條、第85條第1項前段，判決如
    主文。
中    華    民    國    95    年    5    月    16     日
                  民事第四庭  審判長法  官  王惠一
                                    法  官  林永茂
                                    法  官  王浦傑
上為正本係照原本作成。
如對本判決上訴，須於判決送達後20日內向本院提出上訴狀，未
表明上訴理由者，應於上訴後20日內，向本院提出理由書（須附
繕本）。
中    華    民    國    95    年    5    月    17     日
                                    書記官  廖英琇
                                                Ｊ


司法院資訊處製作；財團法人民間司法改革基金會備份。
